【裁判字號】    97,訴,1395
【裁判日期】    980521
【裁判案由】    違反政府採購法
【裁判全文】
臺灣臺北地方法院刑事判決              97年度訴字第1395號
公  訴  人  臺灣臺北地方法院檢察署檢察官
被      告  丙○○
選任辯護人  陳信亮律師
被      告  乙○○
選任辯護人  陳明律師
上列被告等因違反政府採購法案件，經檢察官提起公訴（97年度
偵續字第392 號），本院判決如下：
    主  文
丙○○、乙○○均無罪。
    理  由
一、公訴意旨略以：被告丙○○為丙○○建築師事務所之負責人
    ，於民國91年6 月間，承攬臺北市立南門國民中學（下稱南
    門國中）「91年度網球場安全網整修工程」（下稱系爭工程
    ）之設計、監造業務時，另聘請被告乙○○負責系爭工程設
    計、監造事務之專案人員，代表南門國中實地監督承包商即
    宏震營造事業股份有限公司（下稱宏震公司）依約執行系爭
    工程，其2 人均為受機關委託提供採購設計、審查、監造之
    人員。被告丙○○、乙○○2人均明知政府採購法第72條第1
    項明定：「驗收結果與契約、圖說、貨樣規定不符者，應通
    知廠商限期改善、拆除、重作、退貨或換貨」；91年3 月18
    日修正之公共工程施工品質管理作業要點第12條規定，監造
    單位及其所派監工人員對廠商提出之材料設備之出廠證明、
    檢驗文件、試驗報告等之內容、規格，應依工程契約予以比
    對抽驗，發現缺失時，應即通知廠商限期矯正；臺北市政府
    所屬各機關工程施工驗收作業程序（按：已於94年1月1日廢
    止）第8 條、第25條亦規定，接受機關委任辦理監造業務之
    專業人員應切實監督廠商履行契約，並依契約約定辦理工程
    及材料之有關檢（查、試）驗，如工程施工或驗收時，發現
    廠商使用之材料或成品與規定不符，應責由廠商抽換，且亦
    明知系爭工程契約中規定，應採用厚度（按：應為高度或深
    度，以下關於起訴事實所為「厚度」之記載，均同）為35mm
    之鋁合金網料作為網球場周邊護欄之材料，竟仍共同基於意
    圖為宏震公司不法利益之犯意聯絡，利用南門國中人員缺乏
    工程專業知識之機會，於宏震公司申請使用價格、抗撞強度
    均低於契約規定之厚度為22mm鋁合金網料時，於91年11月13
    日發函南門國中略以：「宏震公司所提供之鋁合金護欄材料
    已送校存查，經本所到校審查結果，送審材料符合設計原意
    ，建請貴校准予使用」云云，以此方式對材料、規格為違反
    上述法令之審查，致南門國中承辦人員不疑有他而同意宏震
    公司使用上開之厚度為22mm鋁合金網料履約，並於92年1 月
    16日予以驗收合格，使宏震公司因而獲得鋁合金網料約新臺
    幣（下同）120,585 元（=每才價差50元x2411.7才）之價差
    利益。因認被告丙○○、乙○○均涉犯政府採購法第88條第
    1 項之罪嫌（另公訴檢察官於本院審理時並主張被告丙○○
    、乙○○另涉犯刑法第342條第1項背信罪嫌，上開2 罪並有
    想像競合之裁判上一罪關係）等語。
二、按犯罪事實應依證據認定之，無證據不得認定犯罪事實；不
    能證明被告犯罪者，應諭知無罪之判決，刑事訴訟法第154
    條第2項、第301 條第1項分別定有明文。又按事實之認定，
    應憑證據，如未能發現相當證據，或證據不足以證明，自不
    能以推測或擬制之方法，以為裁判基礎；且認定犯罪事實所
    憑之證據，雖不以直接證據為限，間接證據亦包括在內；然
    而無論直接或間接證據，其為訴訟上之證明，須於通常一般
    之人均不致有所懷疑，而得確信其為真實之程度者，始得據
    為有罪之認定，倘其證明尚未達到此一程度，而有合理之懷
    疑存在時，即無從為有罪之認定，最高法院分別著有40年台
    上字第86號、76年台上字第4986號判例意旨可稽。本件公訴
    人認被告丙○○、乙○○涉有違反政府採購法等罪嫌，無非
    以被告丙○○、乙○○於調查局及檢察事務官詢問時之供述
    、證人戊○○、丁○○、劉美珠、何秀津、甲○○於檢察事
    務官詢問時之證述、本件工程相關契約書、函文、圖說、預
    算書、驗收結算文件等書證，為其所憑之論據。
三、訊據被告丙○○、乙○○對於其2 人係受南門國中委託提供
    採購設計、審查、監造之人員，宏震公司以深度（即起訴書
    所載「厚度」，以下敘述均以「深度」稱之）22mm之鋁合金
    網料施作本件網球場安全網整修工程，係經丙○○建築師事
    務所發函建請南門國中准予使用等事實，均不爭執，惟均堅
    決否認有何違反政府採購法等犯行，被告丙○○辯稱：我接
    這個工程之後，我是全權交給乙○○處理，整個過程我都沒
    有參與，所以對於宏震公司改用22mm的鋁合金網料，我並不
    知情等語；其選任辯護人亦辯護稱：(一)本件被告丙○○固為
    上開整修工程之設計師及監造人員，惟被告丙○○聘任被告
    乙○○為本件之專案經理人，負責現場實際之督工及監造，
    本件網球場之安全網，依設計圖係採花格鋁之合金護欄，承
    包廠商宏震公司係以深22mm之花格鋁安裝，安裝前送來材料
    樣品審驗時，係專案經理人乙○○驗後認符合設計之原意而
    認可同意以該材質安裝，被告丙○○既未參與審驗，事前或
    當時亦未獲告知。證人丁○○係宏震公司負責人，於鈞院審
    理中亦證稱伊承攬施作本件工程，始終未曾見過被告丙○○
    ，另證人甲○○係南門國中本件施工時之總務主任，為本件
    整修工程之承辦人，於鈞院審理中亦證稱本件工程之接冾人
    為乙○○，未曾與被告丙○○有所接觸聯絡等情，足證被告
    丙○○所辯未參與本件材料之審驗乙節應屬明確。被告丙○○既未參與材料之審驗，事前或當時亦未獲乙○○之任何告
    知，被告對送審之材料究係如何既無所悉，即無意圖為私人
    不法利益並使獲得利益之主觀條件存在；(二)同案被告乙○○
    於93年10月17日法務部調查局臺北市調查處偵訊時，固陳稱
    以22mm花格鋁安裝護網時，有向丙○○報告，應是丙○○決
    定（22mm與30mm或36mm係同等品）等情，惟查乙○○於97年
    3 月27日之偵查中供稱「（問：丙○○就本件工程參與之部
    份為何？）他並沒有參與現場監造及開會，但是開會或現場
    有一些問題我會向他報告，他會給我一些指示或建議」、「
    （問：為何後來改變看法而認為該鋁合金護欄網料樣品符合
    同等品規定？）因為後來廠商又送來厚度22mm的樣品，因為
    該產品並無CNS 標準，所以我們按照價格及功能來判定」、
    「（問：丙○○有否參與？）沒有，我只有回來之後向他報
    告」等情，顯示乙○○認定22mm之鋁合金護欄合於設計需求
    而同意安裝之過程，被告丙○○事先並不知情，自無於當時
    表示意見或為任何指示之可能，足證乙○○上開調查筆錄之
    供詞，與伊在偵查中之證詞不符，亦無證據證明該調查筆錄
    之證詞為實在，該調查筆錄已不具證據能力，自無從援引為
    本件之證據加以審認。至被告丙○○97年3 月27日之偵查筆
    錄雖有「……乙○○當初在廠商送樣品到學校時，去前往查
    看後應該有向我報告……」之記載，惟當日被告述之內容為
    「……應該來講，他事後會跟我提一下啦……應該是他同意
    可以後，他認為可以了以後，他可能有跟我提說，他們有送
    樣品來，久了我也記不到了……」等言詞，有鈞院勘驗該偵
    查筆錄之內容可按，足證偵查筆錄之記載，係簡略並誤解被
    告丙○○之言詞而為記錄，自不足以採為被告丙○○不利之
    論據；(三)本件編號A3-2之設計圖上之花格鋁圖標固標有深度
    35mm之文字，惟設計圖左上角已載明「本工程鋁合金護欄形
    式僅供參考，承包商可採用不低於原設計材料，並須於施工
    前送樣經校方及建築師同意後始可採用」之說明，經查，同
    案被告乙○○於偵查中供稱「（問：為何會於圖說A3-2標示
    厚度35mm……）因為公司剛好有一本羅普斯金的型錄，所以
    有請工讀生查上去並註明形狀僅供參考」等情，顯示A3-2之
    設計圖係乙○○所製作，左上角之說明文字亦為伊之意思，
    則乙○○當然有足夠立場解釋該文字之真義，乙○○既認35
    mm之標示亦屬形式之一僅供參考，另承包商丁○○於鈞院審
    理中亦證稱「外觀、尺寸、樣式」均係形式之範疇，因此伊
    認採用之22mm花格鋁之形式符合設計需求而提出供審驗，負
    責審驗之乙○○亦認符合設計原意而同意施作，就此一審驗
    之心路歷程觀察，被告乙○○主觀上並無任何不法意圖或致
    使校方陷於損害之任何意思至明；(四)證人戊○○係桂翔股份
    有限公司（下稱桂翔公司）負責人，亦為「LPSK」羅普斯金
    品牌花格鋁之製造業，於鈞院審理中證稱35-02 型35mm花格
    鋁每材牌價比照30 mm每材150元乘以六分之七約為175 元，
    實際販售價格以0.5及0.6計約87.5元至105 元，而本件22mm
    之花格鋁宏震公司採購價為每材170 元，乙○○當時訪價每
    材為150元，其價格非但高於戊○○所證之87.5至105元，且
    高於本件工程招標時之單價，亦即安裝之22mm花格鋁護欄價
    格較設計圖標示參考之35mm為高，何來圖利包商或損害業主
    利益之處？又本件現場安裝之龍城金屬有限公司（下稱龍城
    公司）出品之花格鋁護欄，除鋁片深度22mm較羅普斯金LPSK
    35mm之深度較小外，其正面厚度部份，現場安裝之鋁片厚度
    為2.71mm，LPSK則僅有1.82mm，厚度高出LPSK甚多，而厚度
    亦關係花格鋁強度之重要因素之一，亦為證人戊○○所證實
    ，二種產品測試至變形之荷重強度，龍城公司之花格鋁正反
    面強度為1310kgf及1100kgf，LPSK則僅有920kgf及710kgf，
    現場安裝之龍城公司22mm深花格鋁之荷重強度遠高於LPSK，
    足證現場安裝之花格鋁護欄品質，遠高於設計圖上參考用之
    35mm之LPSK 35-02型花格鋁，有利於業主即南門國中，何來
    圖利廠商之犯意存在等語。另被告乙○○辯稱：我沒有圖利
    他人，我是按照規定審查廠商送來的樣品，而且廠商送來的
    樣品強度比我圖面上所繪製其他廠牌樣品的強度還要高，我
    之所以會認為廠商送來的樣品強度比我圖面上所繪製其他廠
    牌樣品的強度還要高的原因，是因為廠商送來的樣品（花格
    鋁護欄）其網格的斷面比較厚，我圖面上所繪製的其他廠牌
    樣品是按照該廠牌的型錄目錄所繪製等語；其選任辯護人亦
    辯護稱：(一)宏震公司所使用之網料，其價格並未低於契約規
    定之羅普斯金網料之事實，業據證人戊○○於97年10月30日
    在鈞院結證稱：（LPSK 35-02網深35mm之鋁合金網格產品，
    在91年10月間每才單價為何？）我們以網格的單價在91年度
    的價格約在100 元出頭，加上框架的話，於91年度每才再增
    加35元；（LPSK35 -08的鋁合金產品在91年間每才單價為何
    ？）與02的差不多，我記得他們單價相差10元左右，是02比
    較貴10元左右；（LPSK30-08 的產品每才單價為何？）網格
    差不多是100 元左右；（所以LPSK 35-08與LPSK 30-08的兩
    者單價差異多少？）以91年度大約差15元左右，35-08比30-
    08貴15元；（提示他字卷所附羅普斯金型錄第57頁價目表，
    價目表是何年度價目表？）價目表是通用的，年度不同不會
    有差別，這個目錄表是我們公司從80幾年就開始使用，價目
    表所標示的價格是我們的牌價，與實際販售的價格會有差異
    ，一般公司都是用牌價打折的方式銷售，91年度那時候是在
    5、6折左右，但時間太久，我不是很確定；（這個價目表沒
    有35-02的牌價，35-02於91年間的牌價為何？）我們公司35
    mm在市場上流通比較少，所以沒有牌價，我們是按照比例原
    則，就是我們在上面30mm牌價再乘上六分之七；（大約是多
    少？）150乘上六分之七，大約175 元左右；（35-02實際販
    售價格為何？）175元乘上0.5或0.6大約是87.5元至105元等
    語。本件檢察官認定宏震公司所採用之花格網每才為170 元
    ，依證人戊○○前述證詞，契約規定之羅普斯金花格網，每
    才僅87.5元至105 元，是宏震公司所採用之網料，其價格顯
    較原契約規格還高；(二)再就抗撞強度及厚度而言，經鈞院將
    宏震公司所採用之網料及契約規定羅普斯金之網料送請經濟
    部標準檢驗局鑑定結果，宏震公司之網料，其正面荷重強度
    為1310kgf，普羅斯金僅920kgf ，背面荷重強度宏震公司之
    網料為1100kgf，羅普斯金為710kgf ，宏震公司顯然均較羅
    普斯金為強。而厚度部分，宏震公司網料之正面、背面、內
    襯之厚度，分別為2.71、1.60及3.48mm，較之羅普斯金1.82
    、1.59及3.57mm，除內襯厚度略有差異（僅0.09mm微差）外
    ，其餘二項均較羅普斯金厚，是其厚度亦較契約規定為厚，
    依鑑定結果，其抗壓及荷重均提高許多；(三)本件宏震公司所
    採用之網料，其成本價格及荷重強度、厚度，均較契約規定
    網料規格為高，足證被告乙○○確無任何違反政府採購法之
    犯行等語。
四、本院之判斷：
  (一)南門國中於91年間為辦理「91年度網球場安全網整修工程」
    ，乃委託丙○○建築師事務所擔任測量、設計、監造事宜（
    服務費為24,850元），嗣該整修工程經公開招標後，由宏震
    公司得標，並與南門國中於91年7 月16日簽訂「工程採購契
    約」（工程總價為90萬元），並於同日開工，工期為50日曆
    天，於91年12月26日竣工，並於同年12月30日辦理初驗，於
    92年1 月16日複驗，經南門國中認定符合程序而同意驗收。
    又被告丙○○為丙○○建築師事務所之負責人，於承攬南門
    國中上開工程之設計、監造業務時，另聘請被告乙○○負責
    該工程設計、監造事務之專案人員，代表南門國中實地監督
    承包商即宏震公司依約執行系爭工程，其2 人均為受機關委
    託提供採購設計、審查、監造之人員等情，為被告丙○○、
    乙○○分別供承在卷，並有本件工程之委託技術服務契約書
    、工程採購契約、91年12月30日、92年1 月16日驗收紀錄在
    卷可證。
  (二)檢察官雖以被告丙○○、乙○○明知系爭工程契約中規定，
    應採用厚度（按：應為高度或深度，下同）為35mm之鋁合金
    網料作為網球場周邊護欄之材料，竟於宏震公司申請使用價
    格、抗撞強度均低於契約規定之厚度為22mm鋁合金網料時，
    於91年11月13日發函南門國中建請准予使用等情，而認被告
    丙○○、乙○○以此方式對材料、規格為違反法令之審查等
    語。然查：
    1.依卷附不銹鋼鋁合金護欄立面圖及鋁合金護欄剖面詳圖（
      見97年度他字第354 號卷第51、55頁）所示材料細部圖樣
      及尺寸，本件工程所設計使用之鋁合金護欄網料規格深度
      為35mm，而本件工程於施作中，經宏震公司以「預算編列
      價格與市場落差甚大」為由，而發函向南門國中申請使用
      「價格及性能均不低於原設計材料」之同等品，並經監造
      人即丙○○建築師事務所以宏震公司「送審材料符合設計
      原因」，而發函建請南門國中同意使用，故本件工程實際
      上所使用之鋁合金護欄網料為深度22mm等情，亦為被告丙○○、乙○○所不爭執，並經證人即宏震公司負責人丁○○於本院審理時證述屬實，復有竣工圖、宏震公司91年10
      月25日宏震字第九一南字第006 號函、丙○○建築師事務
      所91年11月13日九一萬門字第1113號函在卷可考。
    2.本件工程實際上所使用之鋁合金護欄網料深度雖非設計圖
      說上所設計之35mm，惟上開不銹鋼鋁合金護欄立面圖上已
      註明：「本工程鋁合金護欄形式僅供參考，承包商可採用
      不低於原設計材料，並須於施工前送樣經校方及建築師同
      意後始可採用」等語，是承包商所申請替代使用之鋁合金
      護欄網料，若由價格、抗撞強度、是否合乎使用目的等各
      方面條件綜合判斷之結果不低於原設計材料，並於施工前
      送樣經校方及建築師同意，自無拘泥於設計圖說上所載明
      之規格而必使用深度35mm網料之理。本件經本院將當初宏
      震公司送請南門國中審查之龍城公司樣品（即後來經宏震
      公司實際施作於本件工程之鋁合金護欄網料）與桂翔公司
      依該公司91年間之模具、製作流程所製作之羅普斯金LPSK
      35-02 型（即前開不銹鋼鋁合金護欄立面圖上所繪鋁合金
      護欄之型式）鋁合金護欄網料送請經濟部標準檢驗局檢驗
      結果，不論是鋁合金鋁片之正面或背面荷重強度，龍城公
      司之網料（正面：1310kgf；背面：1100kgf）均高於羅普
      斯金網料（正面：920kgf；背面：710kgf），此有該局所
      檢附之試驗報告在卷可稽，是本件工程所使用之鋁合金護
      欄網料之抗撞強度顯然高於原設計之羅普斯金LPSK 35-02
      型網料。就價格方面，證人即桂翔公司負責人戊○○於本
      院審理時到院證稱：（提示97年他字第354 號卷第56頁圖
      說Ａ7-3，上面有二個圖示寫LPSK 30-08、35-08，是何產
      品？）是桂翔公司所生產之鋁合金產品；（型號LPSK 30-
      08、35-08 是何意？）LPSK是我們公司的產品商標，中文
      名稱為羅普斯金，後面數字是我們產品的編號，30、35是
      代表網深30mm、35mm，08代表是我們產品的類別，也就是
      我們產品有很多種，08是花樣的編號；（提示同上卷第51
      頁工程契約圖說Ａ3-2 ，這個圖說左中圖示是何產品？）
      LPSK35-02 ；（同樣花樣，但網深不同之鋁合金產品單價
      會有何差異？）差異就是原料成本的差異，網深越深的成
      本越高，所以成本會反應在單價上面，網深越深的價格也
      會越高；（桂翔公司91年間有生產深度22mm的鋁合金網料
      嗎？）沒有；（提示97年偵字第8475號第26頁竣工圖，竣
      工圖的左邊也有一個網料的圖，該網料在91年間每才單價
      為何？）我們公司沒有生產22mm的產品，所以我不清楚；
      （網深不同的鋁合金網料其功能、強度是否有差異？）網
      深也是強度的因素之一，另外網料的厚度也是強度的因素
      之一，在同一條件下，網深越深強度越強；（網料的厚度
      與網深是不同的嗎？）是；（這個價目表沒有35-02 的牌
      價，35-02 於91年間的牌價為何？）我們公司35mm在市場
      上流通比較少，所以沒有牌價，我們是按照比例原則，就
      是我們在上面30mm牌價再乘上六分之七；（大約是多少？
      ）150乘上六分之七，大約175 元左右；（35-02的實際販
      售價格為何？）175元乘上0.5或0.6大約是87.5元至105元
      ；（如果網料型式相同，深度相同但是厚度不同，對耐震
      強度有無差異？）厚度越厚的抗壓強度越強；（提示他字
      卷第57頁，你們公司目錄牌價上面都沒有標示價格與厚度
      的關係嗎？）是的；（如果厚度不同，同樣的規格該目錄
      的牌價是否會有不同？）厚度不同，成本不同，所以價格
      會變動，厚度越厚價格越貴等語（見本院97年10月30日審
      判筆錄）。另證人丁○○於本院審理時則證稱：（宏震公
      司實際施作22mm網料是向何公司購買？）龍城金屬；（購
      買的單價為何？）每才100 多元，我要看一下資料；（提
      示97年偵字第8475號偵查卷第21頁合約書，是你購買用於
      南門國中網料之價格嗎？）是的；（合約書是實際購買的
      價格嗎？）是的等語（見本院97年10月30日審判筆錄），
      而上開合約書（97年偵字第8475號卷第21頁）所記載之價
      格為每才170 元，本件姑不問宏震公司實際向龍城公司採
      購網料之價格是否確為每才170 元（證人丁○○雖證實如
      上述，惟每才170 元顯然高於桂翔公司打折後之每才價格
      87.5元至105 元，在商言商，宏震公司應不致於使用較諸
      原設計材料打折後價格為高之材料），因鋁合金護欄網料
      之交易價格往往隨著公司品牌、行銷、製作成本（如證人
      戊○○上開所證，深度、厚度不同之網料，成本亦不相同
      。依上開經濟部標準檢驗局試驗報告所載，不論是鋁合金
      鋁片之正面或背面厚度，龍城公司之網料《正面：2.71mm
      ；背面：1.60mm》均較羅普斯金網料《正面：1.82mm；背
      面：1.59mm》為厚）、客戶議價能力、採購數量等因素而
      有所不同，不同公司之相同或類似規格之產品，本就難以
      單憑價格而論定孰為優劣，遑論不同公司之不同規格產品
      ，尤難單憑價格以定孰優孰劣，是自難單以價格因素即謂
      被告丙○○、乙○○於本件審查材料過程中有何圖私人不
      法利益或損害本人（南門國中）利益之犯行。
五、綜上所述，本件檢察官所舉關於被告丙○○、乙○○違反政
    府採購法等犯行之證據，本院認均尚未達於通常一般之人均
    不致有所懷疑，而得確信其為真實之程度；此外復查無其他
    積極證據，足資證明被告丙○○、乙○○有何公訴人所主張
    之犯行，既不能證明被告丙○○、乙○○犯罪，核諸前揭說
    明，自應由本院為被告丙○○、乙○○無罪之諭知。
據上論斷，應依刑事訴訟法第301條第1項，判決如主文。
本案經檢察官盧姿如到庭執行職務。
中    華    民    國    98    年    5     月    21    日
                  刑事第四庭    審判長法  官  郭惠玲
                                      法  官  呂政燁
                                      法  官  李明益
以上正本證明與原本無異。
如不服本判決應於收受送達後10日內向本院提出上訴書狀，並應
敘述具體理由；其未敘述上訴理由者，應於上訴期間屆滿後20日
內向本院補提理由書（均須按他造當事人之人數附繕本）「切勿
逕送上級法院」。
                                      書記官  劉穗筠
中    華    民    國    98    年    5     月    21    日


司法院資訊處製作；財團法人民間司法改革基金會備份。
